【裁判字號】    96,訴,2679
【裁判日期】    970516
【裁判案由】    分配表異議之訴
【裁判全文】
臺灣臺中地方法院民事判決              96年度訴字第2679號
原      告  丁○○
原      告  乙○○
原      告  丙○○○○○○
上列三人共同
訴訟代理人  張昱裕律師
被      告  台中縣大肚鄉農會
                      設台中縣.
法定代理人  趙國城    住台中縣.
訴訟代理人  甲○○    住台中市.
上列當事人間分配表異議之訴事件，本院於民國97年5月5日言詞
辯論終結，判決如下：
    主      文
本院95年度執字第43974號強制執行事件於民國96年8月19日製作
之分配表，其[表1]次序1關於被告之債權種類「第一順位抵押權
」應更正為「一般債權」，「優先」應更正為「普通」，並以此
重為分配。
原告其餘之訴駁回。
訴訟費用由被告負擔二分之一，餘由原告負擔。
    事實及理由
壹、兩造爭執要旨：
  一、原告主張：
    (一)本院95年度執字43974號強制執行事件，經查封債務人
        趙爐之地價補償費新臺幣（下同）37,470,160元，並作
        成分配表，且訂於民國96年9月四日進行分配。惟原告
        對分配表所載被告之第一順位抵押權分配金額不同意，
        業已就該分配表聲明異議，而被告對原告之異議亦表示
        不同意更正分配表。為此，原告爰依強制執行法第41條
        第1項提起本件分配表異議之訴。
    (二)按債務人怠於行使其權利時，債權人因保全債權，得以
        自己之名義，行使其權利，民法第242條定有明文。一
        般而言，訴訟上之權利亦為債權人可代為行使之範疇，
        因訴訟上之權利亦係確保實現實體法上權利之必要手段
        ，與代位制度之旨趣相符，因此聲請強制執行及債務人
        異議之訴、第三人異議之訴，均可代位行使。經查，台
        中市○○區○○段118、120地號土地於93年3月22日分
        別因分割增加地號為118、118-1、120、120-1地號土地
        。而系爭118、120地號土地早於74年11月28日即與春社
        段100、100-1、102、102-1、102- 2、114、115、126
        、126-1、126-4、126-5等地號土地共同擔保被告之最
        高限額抵押權330萬元。本院95年度執字43974號執行清
        償之土地台中市○○區○○段115、118、120、126-4、
        126-5地號土地所列被告第一順位抵押權330萬元部分應
        優先清償等項目，與本院93年度執字第4457號就118-1
        、120-1地號已清償完畢之被告第一順位抵押權係屬同
        一筆債權，本院所製作強制執行金額計算書分配表所列
        該筆330萬抵押權顯已重複清償予被告，故該筆金額自
        應從分配表中剔除始為合理。而依據93年度執字第4457
        分配表及93年度執字第4457-1分配表所載，其中4457號
        分配表第一頁次序3列載第一順位抵押權優先清償被告
        ，分配330萬元後，不足額之16,801,774元改列普通債
        權，此觀4457-1分配表第一頁次序5自明。而依該分配
        表第二頁之表2次序6所載：被告在表一分配不足之14,7
        21,877元普通債權分配後仍不足11,200,890元，此債權
        亦屬普通債權性質，足認被告於93年所為之分配後，應
        已無任何未受清償之抵押權（優先權）可言。惟系爭分
        配表於96年8月19日製作時，其第一頁分配次序1竟仍列
        載被告之債權種類為第一順位抵押權，並據以優先受償
        330萬元，顯與93年分配表所載不合，其謬誤至為明顯
        。又於93年度執字第4457號強制執行事件分配前，被告
        對趙爐之330萬元最高限額抵押早因清償而消滅，但被
        告故意不塗銷，債務人趙爐亦怠於行使權利，以致當時
        謄本仍然載有最高限額抵押權，並進而分配。嗣後於本
        件分配時，被告明知其抵押權早已消滅，仍隱瞞實情，
        再受優先分配，不僅有違誠信，亦不合法，故原告否認
        被告在93年度執字第4457號執行分配後仍有11,200,890
        元未受清償。
    (三)再審之訴實質上為前訴訟程序之再開或續行，且再審之
        訴係以除去確定判決之效力為目的，因此法院如認再審
        之訴為有理由而廢棄原確定判決，並自為變更之判決者
        ，原確定判決廢棄而溯及既往失其效力，自不許當事人
        更以失其效力之原確定判決主張權利。當事人間因前訴
        訟程序所確定之法律關係，亦因判決之廢棄而消滅，嗣
        後當事人間之法律關係，應以再審程序法院所為變更之
        判決為準。由此可見，原告受本案敗訴確定後，其請求
        權之存否，仍可經由再審之訴之勝訴判決予以推翻更改
        無疑。參以強制執行法第18條亦規定提起再審之訴，為
        停止執行之原因之一，其目的亦在避免發生不能回復之
        損害。本件原告與訴外人趙爐、趙見地間就系爭強制執
        行土地之買賣關係仍有爭執，原告業於法定期間內提起
        再審之訴，該案現繫屬於臺灣高等法院臺中分院審理。
        如該再審之訴經法院判決為有理由，並廢棄原確定判決
        ，變更有利於原告之判決，則原告之本案訴訟請求權自
        合法有效存在，該筆發還予訴外人趙爐之金額，自應由
        原告受領之。從而原告有代訴外人趙爐對此分配表提起
        債務人異議之訴之必要。
    (四)並聲明：(1)本院95年度執字第43974強制執行事件於96
        年8月19日製作之分配表，就被告所應分配之第一順位
        抵押權330萬元，應予剔除，重新分配。(2)訴訟費用由
        被告負擔。
  二、被告抗辯：
    (一)被告對債務人趙爐被徵收土地所登記最高限額330萬元
        之抵押權，雖曾於本院93年度執字4457號強制執行事件
        受領分配款在案，惟最高限額抵押權係擔保不特定債權
        ，該不特定債權具有多次性、繼續性，而被告提出之債
        權均經法院確定，因此330萬元應優先分配予被告，剩
        餘債權則列入普通債權分配。
    (二)本件強制執行，不論原告或被告之債權均可足額分配。
        而原告只是假處分聲請人，其與債務人趙爐之訴訟至今
        判決均不利於原告，因此原告無從代位趙爐提起本件分
        配表異議之訴。
    (三)並聲明：(1)原告之訴駁回；(2)訴訟費用由原告負擔。
貳、本件經兩造整理並協議簡化爭點如下：
  一、不爭執事項：（本院採為判決之基礎）
    (一)訴外人趙爐於74年11月28日以其所有台中市○○區○○
        段118、120、100、100-1、102、102-1、102-2、114、
        115、126、126-1、126-4、126-5等地號土地設定本金
        最高限額300萬元之抵押權予被告供為擔保。
    (二)本院93年度執字第4457號強制執行事件於93年3月16日
        製之分配表，其中執行清償（拍賣）所得金額欄記載：
        「118-1、120-1地號地價補償費新台幣14,014,560元」
        ，次序3欄記載：「第1順位抵押權、優先、債權人台中
        縣大肚鄉農會、債權原本16,030,000、…分配金額3,30
        0,000、不足額16,801,774」；另93年度執字第4457號
        之1分配表，其中執行清償（拍賣）所得金額欄記載：
        「[表1]118-1地號土地價補償費清償第一順位抵押權後
        餘款新台幣3,419,152元，[表2]120-1地號地價補償費
        清償第一順位抵押權後餘款新台幣7,137,594元」，[表
        1]次序5欄記載：「清償債務、普通、債權人台中縣大
        肚鄉農會、債權原本16,801,774、…分配金額2,079,87
        9、不足額14,721,877」，[表2]次序6欄記載：「表1分
        配不足、普通、債權人台中縣大肚鄉農會、債權原本14
        ,721,877、…分配金額3,520,987、不足額11,200,890
        」。
    (三)本院95年度執字第43974號強制執行事件於96年8月19日
        製之分配表，其中執行清償（拍賣）所得金額欄記載：
        「[表1]地號115、118、120、126-4、126-5之土地徵收
        補償（部分）新台幣3,300,000元，[表2]地號115、118
        、120、126-4、126-5之土地徵收補償（扣除表一之餘
        額）新台幣34,170,160元」，[表1]次序1欄記載：「第
        1順位抵押權、優先、債權人台中縣大肚鄉農會、債權
        原本11,200,890、…分配金額3,300,000、不足額10,96
        0,206」。
    (四)本院95年度執字第43974號強制執行事件定96年9月4日
        上午10時30分實行分配之通知，其正本分別送達於債權
        人台中縣大肚鄉農會、假扣押債權人乙○○、雲仙仁、
        債務人趙爐。
    (五)被告聲請本院95年度執字第43974號強制執行事件所憑
        之執行名義為本院93年度執字第4457號債權憑證、本院
        90年度執字第27456號債權憑證、本院93年度執字第107
        56號債權憑證。
  二、爭執之事項：
    (一)被告對訴外人趙爐所有台中市○○區○○段115、118、
        120、126-4、126-5地號土地之地價補償費有無本金最
        高限額330萬元之抵押權存在？
    (二)原告否認被告於本院95年度執字第43974號強制執行事
        件對訴外人趙爐尚有債權11,200,890元，有無理由？如
        有理由，被告對訴外人趙爐之債權數額為何？
參、得心證之理由：
  一、按強制執行法第39條第1項規定：「債權人或債務人對於
      分配表所載各債權人之債權或分配金額有不同意者，應於
      分配期日一日前，向執行法院提出書狀，聲請異議。」第
      41第1項本文規定：「異議未終結者，為異議之債權人或
      債務人，得向執行法院對為反對陳述之債權人或債務人提
      起分配表異議之訴。」茲查，本院95年度執字第43974號
      強制執行事件於96年8月19日製作之分配表（以下稱系爭
      分配表），定於96年9月4日上午10時30分實行分配，而原
      告3人於96年8月31日具狀聲明異議，被告於該分配期日對
      原告3人之異議表示不同意，原告3人即於96年9月20日提
      起本件分配表異議之事，此業經本院調閱95年度執字第43
      974號執行卷宗查明無誤，並有該卷宗影本及原告之起訴
      狀在卷足參。而系爭分配表所列債務人為趙爐，債權人為
      被告及假扣押債權人乙○○，亦即系爭分配表之關係人僅
      為趙爐、被告及原告乙○○3人而已。原告乙○○對系爭
      分配表具狀聲明異議，於被告為反對陳述後，向本院提起
      本件分配表異議之訴，核與首揭規定相符，自屬正當。至
      於原告丁○○、雲晉彬部分，其非系爭分配表之關係債權
      人，無從提起分配表異議之訴，誠無疑義。而渠等雖主張
      係代位債務人趙爐提起分配表異議之訴，惟按最高法院92
      年台上字第1886號判例謂：「民法第242條所定代位權行
      使之範圍，固可包括提起訴訟之行為在內，惟在訴訟程序
      進行中之行為，則僅訴訟當事人或訴訟法規定之關係人始
      得為之，債務人如已提起訴訟或被訴，該已由債務人進行
      之訴訟程序，唯有債務人始得續行，是債權人對該債務人
      所受法院之不利判決自無代位提起上訴之權。」另85年度
      台抗字第407號裁判要旨謂：「按債務人怠於行使其權利
      時，債權人因保全債權，得以自己名義行使其權利，民法
      第242條固定有明文，惟在訴訟程序中之行為，如依法律
      之規定，僅該當事人始得為之，且依其性質，並不適於由
      他人代位行使之訴訟行為，自不能准由該當事人之債權人
      代位行使，例如提起上訴、對強制執行方法之聲明異議、
      對假扣押假處分裁定提起抗告、攻擊防禦方法之提出等是
      。」準此以論，債權人固然得代位債務人聲請強制執行，
      惟於既存之強制執行程序中，債務人對分配表聲明異議之
      權利，其性質並非適於由他人代位行使，故原告丁○○、
      雲晉彬尚不得代位債務人趙爐對系爭分配表聲明異議，則
      其據該聲明異議而代位趙爐提起本件分配表異議之訴，亦
      非適法，合先敘明。
  二、被告對訴外人趙爐所有台中市○○區○○段115、118、12
      0、126-4、126-5地號土地之地價補償費有無本金最高限
      額330萬元之抵押權存在？說明如下：
    (一)訴外人趙爐於74年11月28日以其所有台中市○○區○○
        段118、120、100、100-1、102、102-1、102-2、114、
        115、126、126-1、126-4、126-5等地號土地設定本金
        最高限額300萬元之抵押權予被告供為擔保（不爭執事
        項(一)參照），該抵押權之存續期間為74年11月25日至89
        年11月25日，此有前開土地之登記謄本在卷可稽。嗣後
        其中118地號土地分割出118-1地號土地，120地號土地
        分割出120-1地號土地，而該118-1、120-1地號土地被
        政府徵收，其地價補償費14,014,560元經被告向本院聲
        請強制執行（93年度執字第4457號），本院民事執行處
        於93年3月16日製作之分配表，其次序3欄記載：「第1
        順位抵押權、優先、債權人台中縣大肚鄉農會、債權原
        本16,030,000、…分配金額3,300,000、不足額16,801,
        774」；另93年度執字第4457號之1分配表，其中執行清
        償（拍賣）所得金額欄記載：「[表1]118-1地號土地價
        補償費清償第一順位抵押權後餘款新台幣3,419,152元
        ，[表2]120-1地號地價補償費清償第一順位抵押權後餘
        款新台幣7,137,594元」，[表1]次序5欄記載：「清償
        債務、普通、債權人台中縣大肚鄉農會、債權原本16,8
        01,774、…分配金額2,079,879、不足額14,721,877」
        ，[表2]次序6欄記載：「表1分配不足、普通、債權人
        台中縣大肚鄉農會、債權原本14,721,877、…分配金額
        3,520,987、不足額11,200,890」（不爭執事項(二)參照
        ）。據此，被告於本院93年度執字第4457號強制執行事
        件中，已以抵押債權人地位優先受償330萬元，誠為明
        確。而因系爭抵押權之存續期間為74年11月25日至89年
        11月25日，被告於93年間因該強制執行事件優先受償抵
        押債權330萬元後，該抵押權即歸於消滅，且此不因抵
        押權登記是否經塗銷而有不同。
    (二)被告聲請本院95年度執字第43974號強制執行事件所憑
        之執行名義為本院93年度執字第4457號債權憑證、本院
        90年度執字第27456號債權憑證、本院93年度執字第107
        56號債權憑證（不爭執事項(五)參照），而依本院93年度
        執字第4457號之1分配表顯示，被告於該強制執行事件
        之最終分配不足額為11,200,890元，且其債權性質屬普
        通債權（不爭執事項(二)參照）。茲查，本院95年度執字
        第43974號強制執行事件之執行標的為訴外人趙爐所有
        115、118、120、126-4、126-5等地號土地之徵收補償
        費，該等土地於95年11月間經徵收當時，系爭抵押權登
        記雖未塗銷，惟因該等土地共同擔保之抵押債權，業於
        本院93年度執字第4457號強制執行事件受償完畢，該抵
        押權已經消滅，本院95年度執字第43974號強制執行事
        件製作之系爭分配表，其[表1]次序1部分仍將之列為優
        先債權而為分配（不爭執事項(三)參照），於法自有未合
        。從而系爭分配表其[表1]次序1關於被告之債權種類「
        第一順位抵押權」應更正為「一般債權」，「優先」應
        更正為「普通」，並以此重為分配，始為適法。
  三、原告否認被告於本院95年度執字第43974號強制執行事件
      對訴外人趙爐尚有債權11,200,890元，有無理由？如有理
      由，被告對訴外人趙爐之債權數額為何？說明如下：
      本院95年度執字第43974號強制執行事件於96年8月19日製
      之分配表所列被告債權為11,200,890元，係緣於被告於本
      院93年度執字第4457號強制執行事件之最終分配不足額為
      11,200,890元而來，已如前述。而原告丁○○於本院93年
      度執字第4457號強制執行事件，雖曾以債務人趙爐曾於79
      年12月間向被告清償330萬元，系爭抵押權登記應予塗銷
      ，因而對該執行事件之分配表聲明異議，並據以提起分配
      表異議之訴，此經本院調閱該執行卷宗查核屬實。惟查，
      系爭抵押權之存續期間為74年11月25日至89年11月25日，
      訴外人趙爐縱使於79年間12月間向被告清償330萬元，然
      雙方既然未即塗銷抵押權登記，則彼等亦可能約定繼續以
      該抵押權擔保330萬元以外之其他債權，或於抵押權存續
      期間內新發生之債權，故尚難認為系爭抵押權已經消滅。
      況且，前述原告丁○○提起之分配表異議之訴，嗣經其撤
      回訴訟終結，此為兩造所不爭執，而本院即依前開分配表
      為分配。茲被告於本院93年度執字第4457號強制執行事件
      既然尚有11,200,890元債權未受清償，則原告否認被告於
      本院95年度執字第43974號強制執行事件對訴外人趙爐尚
      有債權11,200,890元，即非可採。
  四、綜上所述，被告於本院95年度執字第43974號強制執行事
      件對訴外人趙爐確有11,200,890元之債權，惟該債權僅屬
      普通債權，並無優先受償之效力。從而，原告乙○○請求
      本院95年度執字第43974號強制執行事件於96年8月19日製
      作之分配表，其[表1]次序1關於被告之債權種類「第一順
      位抵押權」應更正為「一般債權」，「優先」應更正為「
      普通」，並以此重為分配，為有理由，應予准許。原告3
      人其餘逾此部分之請求，則無理由，應予駁回。
  五、本件事證已臻明確，兩造其餘攻擊防禦方法，核與判決結
      果不生影響，爰不逐一論述。
  六、依民事訴訟法第79條規定，本件訴訟費用由兩造各負擔二
      分之一。
中    華    民    國    97    年    5     月    16    日
                  民事第三庭    法  官  游文科
正本係照原本作成。
如對本判決上訴，須於判決送達後20日內向本院提出上訴狀。
中    華    民    國    97    年    5     月    16    日
                                書記官    謝坤冀


司法院資訊處製作；財團法人民間司法改革基金會備份。
